臺灣花蓮地方法院刑事判決　　　　　　 95年度簡上字第172號
上　訴　人
即　被　告　甲○○
上列上訴人因業務過失致死等案件，不服本院花蓮簡易庭中華民
國95年10月30日95年度花簡字第771 號之第一審判決（聲請簡易
判決處刑案號：95年度偵字第4255號），提起上訴，本院管轄之
第二審合議庭判決如下：
    主  文
上訴駁回。
    事實及理由
一、本案經本院審理結果，認第一審簡易判決認事用法及量刑均
    無不當，應予維持，並引用第一審簡易判決書記載之事實、
    證據及理由。
二、本院另補充理由如下：
  (一)按被告以外之人於審判外之言詞或書面陳述，除法律有規定
    者外，不得作為證據；又被告以外之人於審判外之陳述雖不
    符刑事訴訟法第159條之1至第159條之4之規定，而經當事人
    於審判程序同意作為證據，法院審酌該言詞陳述或書面陳述
    作成時之情況，認為適當者，亦得為證據；當事人、代理人
    或辯護人於法院調查證據時，知有刑事訴訟法第159條第1項
    不得為證據之情形，而未於言詞辯論終結前聲明異議者，視
    為有前項之同意，刑事訴訟法第159條第1項、第159條之5分
    別定有明文。查檢察官以行政院勞工委員會北區勞動檢查所
    95年3月31日勞北檢製字第0951004333 號函附職業災害檢查
    報告書為證據，核該職業災害檢查報告書之性質屬證人即承
    辦人陳體仁於審判外之書面陳述，被告甲○○於準備程序中
    對該職業災害報告書之證據能力表示「這部分我有意見，勞
    檢所說要設置圍欄及安全防護具，是必須勞工要爬到高處作
    業，但是被害人林清枝在非上班時間及非職務範圍，且未告
    知值班人員為何要爬到高處，這不是雇主所能注意事項」等
    語，足認被告上開辯解之真意係爭執該職業災害檢查報告書
    之證明力，又本案言詞辯論終結前，被告均未爭執該職業災
    害檢查報告書無證據能力，揆諸上開說明，堪認業經擬制被
    告同意上開職業災害報告書得作為證據，復經本院審酌該職
    業災害檢查報告書作成時之情況，尚無不適當之情形，是該
    職業災害檢查報告書依法自有證據能力，合先敘明。
  (二)訊據被告固不否認其為同案被告新民石材廠股份有限公司（
    下稱新民公司，所涉勞工安全衛生法第31條第2 項之罪，業
    經本院花蓮簡易庭以95年度花簡字第771號判處罰金新臺幣5
    萬元確定）之負責人，案發時新民公司9 號拉鋸機台確實未
    設護欄且有缺口，被害人為新民公司雇用之勞工，並於民國
    94年12月25日凌晨2時許，在花蓮市○○街165號新民公司 9
    號拉鋸機操作台墜落死亡等情，惟矢口否認有何違反勞工安
    全衛生法及業務過失致死犯行，辯稱：現代企業多是所有者
    與經營者分離，且以分層負責方式從事公司管理，故勞工安
    全衛生法第31條第1 項處罰之負責人，自為實際經營之人；
    業務過失致死罪之處罰，亦應以實際負責人為對象始為合理
    ，並舉台灣塑膠工業股份有限公司（下稱台塑公司）及其董
    事長王永慶為例。而本案中，新民公司設有工廠主管，負責
    第一線之公司管理，是伊並非勞工安全衛生法所謂負責人，
    亦非從事業務之人。又檢察官及行政院勞工委員會北區勞動
    檢查所都是事後諸葛，在案發前，所有機關到新民公司檢查
    ，都無告知要在拉鋸機操作台加圍欄以確保勞工安全，況其
    他石材同業也無在拉鋸機操作台加圍欄，乃因同業中20幾年
    來均無勞工出事，因此無安全上顧慮。本案係因被害人飲酒
    後，深夜到公司，在無人分派工作情況下，自行爬上拉鋸機
    操作台，其失足墜落，恐係出於輕生念頭，與新民公司無關
    ，均係被害人自己過失云云。然查：
  1.被害人確係於94年12月25日凌晨2時許，在花蓮市○○街165
    號新民公司9 號拉鋸機操作台墜落死亡乙情，業經證人即被
    害人同事丙○○、丁○○到庭證述屬實，並經檢察官督同法
    醫相驗屬實，製有訊問筆錄、相驗屍體證明書、驗斷書在卷
    可憑，復有相驗及現場照片附卷可稽，堪予認定。
  2.被告係新民公司之負責人，為其所自承，並有股份有限公司
    變更登記表在卷可考，復參以證人丁○○結證稱：被告係新
    民公司負責人，伊係新民公司副總經理，在公司管理上，被
    告部分授權伊負責一般人事、總務、會計，但新民公司如要
    裝置新機器設備，仍要被告決定。又被告1個月去大陸7至10
    日不等，未前往大陸時，被告均在公司。又新民公司雇用員
    工31位等語明確，則新民公司所雇員工僅31人，公司規模顯
    未躋身如同台塑公司般大型企業之林，且在公司設備安置上
    ，被告仍親力親為，並未授權公司副總經理或他人為之，凡
    此均足見被告係實際經營新民公司之人，且有關工廠設備之
    設置管理事項，乃被告業務範疇，是被告辯稱，其非勞工安
    全衛生法所謂負責人，亦非從事業務之人云云，顯不可採。
  3.有關「勞工工作時間」認定標準，勞基法並未設規定，參照
    勞工法之理論，通常有兩個認定標準，(一)雇主之關與：即勞
    工所從事之某個活動、作業，必須有雇主某程度之關與，而
    其程度較嚴格者，例如需該作業是出自於雇主之指揮命令：
    而程度較輕者，例如至少該作業是出於雇主之默許；(二)業務
    性：即觀察該作業是否與勞工之業務有關連（參劉志鵬「勞
    動法解讀」第33至第34頁）。查證人丙○○雖於本院審理時
    結稱：公司為賺錢，拉鋸機都是24小時運轉，94年12月24日
    當天晚上9時許，9號拉鋸機台有停機，由伊將不用鋸片切掉
    ，停機約1、2小時再開機，之後就運轉正常，並無請被害人
    到廠維修等語，然本院質諸證人丙○○之警詢陳述，其答稱
    「（審判長問：你警詢稱：拉鋸操作台有一點問題，被害人
    可能因責任心很重才會回來察看，有何意見？）當時我說拉
    鋸台有一點問題，但是他可能因責任心很重才回來看，這是
    我推測之詞。」就證人丙○○警詢所稱「被害人可能因責任
    心很重才會回來察看」此點，容或係其臆測之詞，但其所述
    「拉鋸操作台有一點問題」，是有或無之事實問題，有何臆
    測之可言？且此事實，復與卷附鋸台作業狀況紀錄表記載新
    民公司9號拉鋸機台，於94年12月24日上午8時許起即有「台
    下略阻塞」及後續維修等情相符，準此，可知新民公司9 號
    拉鋸機台於94年12月24日確有運轉不順利情形。又被害人職
    司新民公司內機器維修保養工作，且工廠機器有問題時，被
    害人晚上會到工廠看看，亦據證人丙○○及證人即被害人同
    事ROSENDO DINGDONG AXON 證述明確。從而，被害人案發當
    時前往工廠，應係9 號拉鋸機台於94年12月24日上午即發生
    運轉不順利情形，然因機台需24小時運轉，其循往例前去查
    看運轉情形甚明。至被告辯稱：事故發生並非在被害人上班
    時間，且無派工予被害人云云，然被害人既屢有晚上至工廠
    查看機器情形，顯然被告並無禁止勞工「不請領加班費」之
    加班，亦即被告有默許被害人可為如此作業，又被害人職司
    工廠機器修理維護，是查看機器是否順利運轉，該作業顯與
    其業務有關連，是據上述勞工工作時間之認定標準，被告前
    揭所辯顯不足採。又被告辯稱：被害人係自殺云云，然被害
    人平日無輕生念頭，工作正常，亦據證人丙○○及ROSENDO
    DINGDONG AXON 證述綦詳，且事故現場並無遺書等物可為佐
    證，是被告上揭所辯顯屬臆測之詞。
  4.按「雇主對左列事項應有符合標準之必要安全衛生設備：五
    、防止有墜落、崩塌等之虞之作業場所引之危害。」；又雇
    主對於高度在2 公尺以上之工作場所邊緣及開口部份，勞工
    有遭受墜落危險之虞者，應設有適當強度之圍欄、握把、覆
    蓋等防護措施，勞工安全衛生法第5條第1項第5 款及勞工安
    全衛生設施規則第224條第1項分別定有明文。查本件職業災
    害業經行政院勞工委員會北區勞動檢查所檢查完竣，認為雇
    主新民公司在9號拉鋸機操作台鋸框高約2.6公尺之缺口處，
    未設置符合規定之圍欄，致使被害人在拉鋸機運轉情況下，
    為觀察拉鋸機運轉情形，而不慎自拉鋸機操作台失足墜落至
    鋸框缺口致死，違反上開規定，有該所95年3 月31日勞北檢
    製字第0951004333號函附職業災害檢查報告書附卷可稽。又
    被告為實際經營新民公司之人，且有關工廠設備之設置管理
    事項，亦係被告業務範疇，業如上述，自應注意上開安全規
    定，且依當時情況又無不能注意之情形，竟疏未注意，以致
    發生本件災害，其有業務上之過失及該當勞工安全衛生法第
    1 項之規定自明。至被告雖辯稱：在案發前，所有機關到新
    民公司檢查，都無告知要加圍欄以確保勞工安全，況其他石
    材同業也無在拉鋸機操作台加圍欄，乃同業中20幾年來均無
    勞工出事，因此無安全上顧慮云云，然勞動檢查所檢查通過
    ，僅係雇主最低義務之要求，並非通過檢查，雇主即可置法
    律規定於不顧。又本件即因被害人不慎失足自未設圍欄之缺
    口掉落，是豈如被告所辯從未有人出事而無安全上之顧慮？
    再者，被害人於88年9 月27日起在新民公司擔任維修工迄案
    發時，已有6 年工作經驗，且新民公司已提供勞工安全教育
    訓練，有罹災者概況記載在上開職業災害檢查報告書可考，
    是被害人對於維修工作或工廠機器設備之潛藏危險，應知之
    甚詳。又據證人ROSENDO  DINGDONG AXON於本院證述：被害
    人至新民公司工廠前，有至員工宿舍與同事飲酒，其飲用約
    100 CC威士忌，且其有眼紅路走不穩情形等語，是被害人至
    工廠查看機器運轉情形，疏未注意其飲酒且處於精神不濟、
    走路不穩之狀況下，仍執意為之，以致失足墜落，從而，被
    害人對於本件之發生，亦與有過失，但被告之過失情節，已
    如上述，是被害人之過失尚不能免除被告過失致死刑責，附
    此敘明。
三、綜上所述，被告之犯行確已該當勞工安全衛生法第31條第1
    項、刑法第276條第2項之業務過失致死罪，原審據以論科，
    至為允當。被告上訴請求撤銷改判無罪，並無理由，應予駁
    回。
據上論斷，應依刑事訴訟法第455條之1第1項、第 3項、第368條
、第373條，判決如主文。
本案經檢察官乙○○到庭執行職務。
中　　華　　民　　國　　96　　年　　2 　　月　　7 　　日
                  臺灣花蓮地方法院刑事第一庭
                      審判長法官  張  健  河
                            法官  李  世  華
                            法官  吳  韻  馨
上列正本證明與原本無異。
本件不得上訴。
                           書記官
中　　華　　民　　國　　96　　年　　2 　　月　　8 　　日
